ACORDAO-COMPLETO-2358235

ACÓRDÃO 7430/2019 ATA 29/2019 - SEGUNDA CÂMARA

VISTOS, relatados e discutidos estes autos de tomada de contas especial instaurada em razão da impugnação total de despesas do Convênio 355/2007, Siafi 618974 e Pronac 07-11398, celebrado entre o Ministério da Cultura e o Movimento Brasileiro de Cordel, que teve por objeto a realização do Projeto “II Natal cultural de cantadores repentistas e poetas cordelistas”,
ACORDAM os Ministros do Tribunal de Contas da União, reunidos em sessão da 2ª Câmara, em:
9.1. com fundamento no § 3º do art. 12 da Lei 8.443/1992 c/c o § 8º do art. 202 do Regimento Interno do TCU, declarar revel o Movimento Brasileiro de Cordel;
9.2. rejeitar as alegações de defesa apresentadas pelo Sr. Gonçalo Gonçalves Bezerra;
9.3. com fundamento nos arts. 1º, inciso I, 16, inciso III, alínea “c”, da Lei 8.443/1992 c/c os arts. 19 e 23, inciso III, dessa lei, e com os arts. 1º, inciso I, 209, inciso III, 210 e 214, inciso III, do Regimento Interno do TCU, julgar irregulares as contas do Sr. Gonçalo Gonçalves Bezerra e do Movimento Brasileiro de Cordel;
9.4. condenar o espólio do Sr. Gonçalo Gonçalves Bezerra ou, caso tenha havido a partilha de bens, os herdeiros do responsável falecido, até o limite do patrimônio transferido, em solidariedade com o Movimento Brasileiro de Cordel, ao pagamento da quantia a seguir especificada, com a fixação do prazo de quinze dias, a contar das notificações, para comprovarem, perante o Tribunal (art. 214, inciso III, alínea “a”, do Regimento Interno/TCU) , o recolhimento da dívida aos cofres do Tesouro Nacional, atualizada monetariamente e acrescida dos juros de mora, calculados a partir da data discriminada, até a data do recolhimento, na forma prevista na legislação em vigor:
	VALOR ORIGINAL (R$) 
	DATA DA OCORRÊNCIA

	83.599,92
	15/2/2008

9.5. aplicar ao Movimento Brasileiro de Cordel a multa prevista no art. 57 da Lei 8.443/1992 c/c o art. 267 do Regimento Interno/TCU, no valor de R$ 5.000,00 (cinco mil reais) , fixando-lhe o prazo de quinze dias, a contar da notificação, para comprovar, perante o Tribunal (art. 214, inciso III, alínea “a”, do Regimento Interno/TCU) , o recolhimento da dívida aos cofres do Tesouro Nacional, atualizada monetariamente desde a data do presente acórdão até a do efetivo recolhimento, se for paga após o vencimento, na forma da legislação em vigor;
9.6. autorizar, desde logo, nos termos do art. 28, inciso II, da Lei 8.443/1992, a cobrança judicial das dívidas, caso não atendidas as notificações;
9.7. dar ciência deste acórdão à Procuradoria da República no Distrito Federal.

Tomada de contas especial instaurada em razão da impugnação total de despesas de convênio que teve por objeto a realização do Projeto "II Natal cultural de cantadores repentistas e poetas cordelistas".

Segunda Câmara

Secretaria Executiva do Ministério da Cultura.

3. Interessados/Responsáveis:
3.1. Responsáveis: Gonçalo Gonçalves Bezerra (XXX.197.391-XX); MBC - Movimento Brasileiro de Cordel (02.579.043/0001-07).

13.1. Ministros presentes: Ana Arraes (Presidente), Augusto Nardes (Relator), Aroldo Cedraz e Raimundo Carreiro.
13.2. Ministro-Substituto presente: André Luís de Carvalho.

AUGUSTO NARDES

Transcrevo, a seguir, a instrução de mérito lavrada no âmbito da Secretaria de Controle Externo da Educação, da Cultura e do Desporto (peça 39) , cuja proposta contou com a anuência do escalão dirigente da unidade técnica (peça 40 e 41) : 
INTRODUÇÃO
	Cuidam os autos de tomada de contas especial instaurada pelo Ministério da Cultura (MinC) , em desfavor do Movimento Brasileiro de Cordel (MBC) (CNPJ 02.579.043/0001-07) e do Sr. Gonçalo Gonçalvez Bezerra (CPF XXX.197.391-XX) , presidente do MBC à época, em razão da impugnação total de despesas do Convênio 355/2007, Siafi 618974 e Pronac 07-11398, celebrado entre o MinC e o MBC, que teve por objeto a realização do Projeto “II Natal cultural de cantadores repentistas e poetas cordelistas” (peça 5, p. 1) . 
HISTÓRICO 
De acordo com a cláusula quarta do Convênio 355/2007, foram previstos R$ 104.499,90 para a execução do objeto, dos quais R$ 83.599,92 seriam repassados pelo concedente e R$ 20.899,98 corresponderiam à contrapartida (peça 1, p. 59) . 
	Os recursos federais foram repassados em parcela única, mediante a ordem bancária 2008OB900349, no valor de R$ 83.599,92, emitida em 15/2/2008, quando os recursos foram creditados na conta do MBC (peça 1, p. 75) . 
A vigência inicial do ajuste era de 28/12/2007 a 26/1/2008 (peça 1, p. 71) , e previa a apresentação da prestação de contas em até sessenta dias após o prazo previsto para a execução do objeto, conforme, respectivamente, cláusulas décima primeira e oitava do termo do ajuste (peça 1, p. 65 e 61) . Houve, no entanto, prorrogação de ofício do prazo inicial, dilatando a vigência até 11/3/2008 (peça 1, p. 73) . 
A prestação de contas do convênio foi apresentada em 25/3/2008 (peça 1, p. 77) . Após análise da documentação, consta nos autos o parecer técnico datado de 9/7/2010, o qual concluiu, com base na documentação apresentada, que os objetivos e metas do convênio foram cumpridos na íntegra, e as apresentações foram cumpridas de acordo com o previsto, sugerindo a aprovação final em relação à execução física e o cumprimento dos objetivos propostos (peça 1, p. 87) .
Apesar de o parecer técnico ter concluído pelo cumprimento do objeto pactuado, a Informação 37/2011-CPCON/CGEX/DGI, de 24/2/2011 (peça 1, p. 93-100) , apontou uma série de irregularidades no que tange à análise financeira da prestação de contas final do convênio, tais quais:  recursos não foram aplicados no mercado financeiro; ausência de comprovantes de despesas da contrapartida, com o número do convênio; recibos de prestação de serviços de terceiros emitidos sem número de cheque ou ordem bancária referente ao pagamento executado; custos administrativos irregulares (com serviços de recepcionistas, secretariado, serviços gerais e segurança) ; despesas com tarifas bancárias; realização de saques para pagamento em pecúnia, o que inviabiliza a comprovação do nexo de causalidade entre a despesa, a fonte e a destinação dos recursos; e  ausência de depósito da contrapartida.
Em face disso e considerando que as improbidades cometidas acarretaram consequências que não poderiam ser sanadas, o documento recomendou a devolução do valor integral repassado, devidamente atualizado (peça 1, p. 99) .
Em seguida, o Parecer Financeiro 15/2016-CPCON/CGEXE/SPOA/SE/MinC acompanhou, em grande medida, o que já havia sido constatado na Informação 37/2011-CPCON/CGEX/DGI (peça 1, p. 106-109) . Tal parecer manteve o posicionamento pela reprovação integral da prestação de contas, uma vez que o saque dos recursos inviabilizou a efetiva realização do nexo de causalidade entre os comprovantes apresentados e os recursos repassados.
 O documento alegou, ainda, que a justificativa apresentada pelo MBC, de que não foi possível pagar por meio de cheques em decorrência da demora do banco em fornecer o talão, não foi suficiente para afastar a irregularidade (peça 1, p. 108) . Assim, ante a inviabilidade de saneamento das irregularidades e o fato de que a prestação de contas não estava em conformidade com a IN/STN 1/1997, sugeriu a reprovação da prestação de contas com instauração de Tomada de Contas Especial (TCE) sobre o valor integralmente repassado ao convênio (peça 1, p. 108) .
O Relatório de TCE 17/2016 acompanhou o teor do parecer financeiro, especialmente no que se refere à impossibilidade de caracterização do nexo de causalidade entre os comprovantes apresentados e os recursos repassados (peça 5, p. 2) . A partir disso, imputou débito integral do valor repassado (R$ 83.599,92, em 15/2/2008) , sob responsabilidade solidária do Movimento Brasileiro de Cordel e do Sr. Gonçalo Gonçalves Bezerra, presidente à época do MBC (peça 5, p. 4) .
Por fim, o Relatório de Auditoria (peça 9, p. 1-3) , o Certificado de Auditoria (peça 9, p. 4) e o Parecer do Dirigente do Órgão de Controle Interno (peça 9, p. 5) , todos do Ministério da Transparência, Fiscalização e Controladoria-Geral da União (CGU) , bem como o Pronunciamento Ministerial (peça 13) , acompanharam o encaminhamento proposto pelo relatório de TCE. 
Sobre a análise do cumprimento do objeto pactuado, primeiramente, foi emitido parecer técnico apontando que o evento foi realizado e que os objetivos do convênio foram cumpridos (peça 1, p. 87) . Em seguida, no entanto, a Informação 37/2011-CPCON/CGEX/DGI, de 24/2/2011, recomendou a devolução do valor integral repassado, tendo em vista a detecção de um conjunto de irregularidades no que tange à análise financeira da prestação de contas final do convênio (peça 1, p. 93-100) .
Diante de tais informações contrastantes entre a execução física e análise financeira do acordo, observou-se a necessidade de sanear os autos para esclarecimento dos fatos, porquanto os documentos originais encaminhados pelo MBC, quando da prestação final de contas, não estavam acostados aos autos.
Nesse sentido, por meio de contato telefônico e envio de e-mail ao MinC (peça 16) , solicitou-se toda a documentação apresentada na prestação de contas do Convênio 355/2007. Tais documentos foram, então, encaminhados (peça 17) e acostadas às peças 18-26.
A partir da análise da documentação encaminhada, foi possível comprovar a ocorrência das diversas irregularidades apontadas na fase interna da TCE, além de outras, conforme disposto na instrução inicial (peça 28) .
Entre as irregularidades verificadas, podem ser mencionadas, como exemplo: realização de saques para pagamento em pecúnia das despesas do convênio, impedindo o estabelecimento de nexo de causalidade entre os valores retirados da conta e a execução do objeto pactuado; emissão de recibos com CPFs inválidos e repetidos; emissão de recibos com falhas no preenchimento que denotam conduta irregular; contratação e pagamento de serviços prestados pelos próprios filhos, em afronta ao princípio da impessoalidade disposto no caput do art. 37, da Constituição Federal; e ausência de aporte da contrapartida.
Com base nas irregularidades apontadas, foi realizada citação do Sr. Gonçalo Gonçalvez Bezerra (CPF XXX.197.391-XX) , presidente do Movimento Brasileiro de Cordel à época, solidariamente com o MBC, imputando-lhes o débito referente ao valor total repassado, no montante de R$ 83.599,92, a contar a partir de 15/2/2008, quando os recursos foram creditados na conta do MBC.
As citações do Sr. Gonçalo Gonçalvez Bezerra e do MBC foram realizadas, respectivamente, por meio do Ofício 312/2018-TCU/SecexEducação (peça 34) e do Ofício 313/2018-TCU/SecexEducação (peça 33) , ambos de 10/7/2018. As confirmações de recebimento desses documentos estão acostadas às peças 36 e 37.
O Sr. Gonçalo Gonçalvez Bezerra apresentou alegações de defesa por meio documento datado de 10/8/2018 (peça 35) . 
O MBC não se manifestou, razão pela qual deve ser considerado revel, nos termos do art. 12, § 3º, da Lei 8.443/1992 c/c o art. 202, § 8º, do Regimento Interno do TCU (RI/TCU) . 
Passa-se, a seguir, à análise das alegações de defesa apresentadas pelo Sr. Gonçalo Gonçalvez Bezerra.
EXAME TÉCNICO
Preliminarmente, deve-se destacar o trâmite, nesta Corte de Contas, do TC Processo 031.841/2014-7. Esse processo tratou de tomada de contas especial instaurada em razão da impugnação total das despesas repassados ao MBC por força do Convênio Siconv 702178/2008, Siafi 500615, imputando-se débito de R$ 188.500,00 (valor em 27/1/2009) , solidariamente, ao Sr. Gonçalo Gonçalvez Bezerra e ao Movimento Brasileiro de Cordel (MBC) . 
O julgamento do referido processo resultou no Acórdão 1979/2018-TCU-Plenário, que, entre outras deliberações: julgou irregulares as contas do Sr. Gonçalo Gonçalvez Bezerra, em solidariedade com o MBC, aplicando-lhes multa (itens 9.2 e 9.3) ; determinou a devolução do valor atualizado monetariamente (item 9.2) ; e inabilitou o Sr. Gonçalo Gonçalves Bezerra para o exercício de cargo em comissão e de função de confiança no âmbito da administração federal, pelo período de cinco anos (item 9.7) .
Algumas das irregularidades encontradas no TC Processo 031.841/2014-7 – que envolveram os mesmos responsáveis das presentes contas – são as mesmas verificadas nos presentes autos. 
Os argumentos constantes das alegações de defesa trazidas a estes autos por meio do documento acostado à peça 35 são os mesmos daqueles constantes da defesa apresentada no âmbito do TC Processo 031.841/2014-7 (peça 16 do TC Processo 031.841/2014-7) .
Tanto é que a maior parte das questões trazidas nas alegações de defesa sob análise (peça 35) não dizem respeito a irregularidades levantadas nos presentes autos, mas, sim, versam sobre irregularidades apontadas no TC Processo 031.841/2014-7, considerando que a peça processual trazida nesta oportunidade é praticamente uma cópia da peça levada àqueles autos.
Algumas das irregularidades se repetiram nos dois processos. Assim, os argumentos trazidos nesses pontos coincidentes serão aqui tratados, aproveitando as considerações já feitas no TC Processo 031.841/2014-7, no que couber. 
As questões constantes dos itens 3 a 6 das alegações de defesa trazidas a este processo (peça 35, p. 3-4) não serão analisadas – que tratam, respectivamente, “Da apresentação de despesas com efeito retroativo”, “Da ausência de apresentação de extrato bancário”, “Dos pagamentos feitos antecipadamente” e “Da não realização da cotação de preços” –, tendo em vista que dizem respeito a pontos levantados apenas no TC Processo 031.841/2014-7. 
Alegações de defesa: Sr. Gonçalo Gonçalves Bezerra
Dos saques em conta específica do convênio, a fim de realizar pagamentos em espécie
Argumentos 
	O responsável alegou que as normas existentes concernentes à movimentação da conta bancária específica do convênio não passavam de burocracia demasiadamente exagerada, cujos dispositivos legais não podiam ser cumpridos à época do convênio.
Afirmou que os artistas e prestadores de serviços contratados eram pessoas humildes e hipossuficientes e pressionaram o presidente da entidade a realizar pagamentos em espécie. Frisou ainda que a disponibilização de talões de cheques exigiria um tempo elevado, trazendo prejuízos aos artistas provenientes de outros estados, os quais necessitariam ficar mais tempo na cidade, caso aguardassem o pagamento por meio de cheque.
	Assim, não vislumbrou problema ao realizar pagamentos antecipadamente e em espécie, tendo em vista que teria apresentado recibos fidedignos e bem claros, além de ter efetuado o pagamento de todos os artistas. 
	Ressaltou que essa questão ora tratada fora informada no Relatório do Cumprimento do Objeto (peça 19, p. 3) , demonstrando a boa-fé do defendente ao esclarecer os fatos ocorridos na realização do Festival.
Quanto à assinatura de recibos em branco, o Sr. Gonçalo refutou as acusações, enfatizando que os recibos de pagamentos de cachês são todos digitais, o que inviabilizaria o preenchimento posterior dos valores.
Esclareceu que as diferenças de valores de cachê devem-se à popularidade de cada artista.
Mencionou, ainda, haver jurisprudência desta Corte de Contas – citando o Acórdão 12472/2016-TCU-Segunda Câmara, de relatoria do Excelentíssimo Ministro Vital do Rêgo – no sentido de que, excepcionalmente, podem ser aceitos pagamento em espécie, nas situações em que se comprovem a conexão entre as despesas e os desembolsos realizados no convênio. 
	Concluiu que restou demonstrada a comprovação de conexão entre as despesas e os desembolsos efetuados, bem como a relação temporal entre as notas fiscais, embora os pagamentos tenham sido em espécie, tendo ainda a entidade prestado um relevante serviço à comunidade.
Análise 
Não compete ao defendente questionar as normas que tratam da movimentação da conta específica do convênio. Frisa-se que uma das finalidades dos dispositivos legais que regem a matéria é inibir atos fraudulentos, que impeçam a verificação do correto uso dos recursos repassados por meio do ajuste firmado. 
O regramento existente está abarcado pela Constituição Federal e constitui direito do cidadão ao prover meios de evitar que o dinheiro repassado pela sociedade ao Estado seja aplicado de forma indevida.
	No que se refere à alegação de hipossuficiência dos prestadores de serviços e que estes não possuíam conta bancária, o § 4º do art. 50 da Portaria Interministerial MPOG/MF/CGU/127/2008, prevê, excepcionalmente, a possibilidade de pagamento de pessoa física que não possua conta bancária, até o valor de R$ 800,00, mediante mecanismo que permita a identificação pelo banco. Esta exceção não se aplica ao caso, visto que os valores pagos em espécie ultrapassam, individualmente, o limite legal, bem como foram feitos a todos os fornecedores, inclusive pessoas jurídicas, e não permitem a identificação pelo banco.
	Além disso, eventual alegação relativa à hipossuficiência só caberia com relação aos artistas contratados. Este argumento não poderia ser usado para justificar o pagamento em espécie de pessoas jurídicas. Se fosse essa a motivação do convenente ao sacar os recursos da conta específica, não o teria feito com relação aos demais fornecedores constituídos por pessoas jurídicas.
	O fato de ter apresentado recibos e notas fiscais e efetuado todos os pagamentos não confere regularidade a eles. É necessário comprovar que os recursos recebidos foram aplicados no objeto pactuado. Para isso, é imprescindível a presença do nexo de causalidade entre os recursos sacados e os beneficiários do pagamento.
Esse é o entendimento mantido pela jurisprudência deste Tribunal de Contas da União, a exemplo do Acórdão 12472/2016-TCU-Segunda Câmara, Rel. Vital do Rêgo, citado pelo defendente. Resta patente nesse acórdão que os pagamentos em espécie somente serão aceitos quando for possível comprovar a “conexão entre as despesas e os desembolsos realizados no convênio, demonstrando a respectiva correlação temporal entre as notas fiscais, a emissão dos cheques e o avanço físico do empreendimento”. 
	O entendimento consolidado desta Corte sobre a matéria é no sentido de que os saques em espécie nas contas que detêm recursos de convênio contrariam não apenas os normativos legais vigentes, mas impedem o estabelecimento de nexo de causalidade entre os valores retirados da conta e a execução do objeto pactuado por meio de convênio ou congênere custeada com recursos públicos, o que obsta a comprovação da regular aplicação dos recursos públicos repassados (Acórdão 997/2015-TCU-Plenário, rel. Benjamin Zymler; 2.190/2015-TCU-2ª Câmara, rel. André de Carvalho; 3.451/2015-TCU-2ª Câmara, rel.  André de Carvalho; 5.440/2015-TCU-1ª Câmara, rel. José Múcio Monteiro; 5.678/2015-TCU-2ª Câmara, rel. Marcos Bemquerer; 6.951/2015-TCU-1ª Câmara, rel. Augusto Sherman e 9.361/2015-TCU-2ª Câmara, rel. Ana Arraes) .   
A simples apresentação de notas fiscais e da relação de pagamentos não permite estabelecer o nexo de causalidade entre os recursos repassados e as despesas efetuadas. Desse modo, os saques em espécie dos valores do convênio são irregulares, tendo em vista que impedem o estabelecimento do nexo de causalidade entre os dispêndios efetuados e a comprovação da execução do objeto avençado, em contrariedade às normas que regulam a matéria e à jurisprudência deste Tribunal, o que enseja a irregularidade das contas, com imputação de débito e aplicação de multa aos gestores responsáveis. 
Quanto ao argumento da boa-fé, traz-se inteligência do Acórdão 1921/2011-TCU-Segunda Câmara, rel. Raimundo Carreiro, ao elucidar que, no âmbito desta Corte de Contas, considera-se de boa-fé o “responsável que, em que pese a ocorrência de dano ao erário ou outra irregularidade, tenha zelado por seguir as normas pertinentes, os preceitos e os princípios do direito”.
Consoante a jurisprudência deste Tribunal a boa-fé deve ser aferida objetivamente, sendo necessária a constatação de algum ato ou fato capaz de caracterizar a conduta zelosa e diligente do responsável. Além disso, salienta-se que o descumprimento de normas da administração pública impede o reconhecimento da boa-fé objetiva. Nesse sentido são os Acórdão 4667/2017-TCU-Primeira Câmara, rel. Bruno Dantas, 8.928/2015-TCU-2ª Câmara, rel. Marcos Bemquerer, 2.399/2014-TCU-Plenário, rel. José Múcio Monteiro, 1.895/2014-TCU-2ª Câmara, rel. Ana Arraes e 7.815/2010-TCU-1ª Câmara, rel. José Múcio Monteiro.
A movimentação dos recursos mantidos na conta específica do convênio deveria ter obedecido ao disposto no art. 20 da IN - STN 1/1997, o que não ocorreu. 
Logo, não se constata a atitude zelosa a qual o responsável deveria ter adotado, além de não haver respeito às normas pertinentes. Isto posto, as alegações analisadas não merecem prosperar. 
Da não comprovação do depósito do valor referente à contrapartida devida ao convênio
Argumentos 
O defendente afirmou que o valor referente à contrapartida foi todo aplicado para a realização do evento, em que pese não ter sido depositado na conta específica. Tal fato poderia ser constatado no exame dos recibos apresentados, visto que superariam o valor que a parte concedente repassou. 
Análise 
O fato de a relação de pagamentos apresentada pelo defendente totalizar R$ 104.514,90 (peça 20, p. 5-7) , o que corresponde praticamente à integralidade do valor do convênio, incluindo a contrapartida (valor total de R$ 104.499,90 – peça 1, p. 59) , não elide a irregularidade apontada. 
A exigência de depósito do valor correspondente à contrapartida constava como uma das obrigações do convenente, estabelecida na cláusula terceira, inciso II, do Termo de Convênio (peça 1, p. 57) .
Outrossim, a Portaria Interministerial MPOG/MF/CGU/127/2008, em seu art. 20, § 1º, e o Decreto 6.170/2007, em seu art. 7º, § 1º, prescrevem no mesmo sentido, ao prever a obrigatoriedade de depósito da contrapartida, quando esta for financeira, na conta bancária específica. 
A não observância dessas regras configura irregularidade grave e não permite o estabelecimento do nexo de causalidade entre pagamentos efetuados e recursos dispendidos. Dessa forma, a alegação apresentada não merece ser acolhida.
Entretanto, quanto a este ponto, deve-se ressaltar que não se pode incluir a contrapartida no computo do débito a ser imputado, uma vez que o limite de imputação de débito é o valor repassado pela União. 
Assim, para fins de cálculo de débito, é levado em conta entendimento pacífico desta Corte de Contas, no sentido de que a impugnação da totalidade das despesas realizadas com os recursos repassados pelo concedente afasta a obrigatoriedade de restituição da parcela referente à contrapartida do convenente, sob pena de enriquecimento sem causa da União (Acórdão 7496/2017-TCU-Primeira Câmara e 53/2008-TCU-2ª câmara) . 
Da responsabilidade solidária
Argumentos
Por fim, questionou a responsabilidade solidária atribuída ao MBC e ao Sr. Gonçalo, por este tratar-se de um senhor idoso, humilde e hipossuficiente, sem condições de responder por débitos da entidade. Além disso, destacou que a hipótese de responsabilização solidária dos sócios para a quitação de obrigações assumidas pela pessoa jurídica não se aplica a associações civis sem fins lucrativos, que é o caso do Movimento Brasileiro de Cordel. 
Análise
Tais argumentos não têm como prosperar. A jurisprudência deste Tribunal de Contas é firme no sentido de que a alegação de hipossuficiência financeira não impede a imputação de débito ou aplicação de multa ao responsável, sendo, contudo, possível o parcelamento das dívidas em razão de situação econômica desfavorável do devedor (Acórdão 4454/2017-TCU-Segunda Câmara, rel. Vital do Rêgo, 670/2017-TCU-2ª Câmara, rel Ana Arraes, 3.248/2015-TCU-1ª Câmara, rel. Benjamin Zymler, e 2.294/2014-TCU-Plenário, rel. Walton Alencar Rodrigues) .
No que se refere à alegação de não aplicação da responsabilidade solidária a associações civis sem fins lucrativos, merece destaque a Súmula TCU 286, a qual engloba todas as pessoas jurídicas de direito privado, conforme infere-se de sua leitura: “A pessoa jurídica de direito privado destinatária de transferências voluntárias de recursos federais feitas com vistas à consecução de uma finalidade pública responde solidariamente com seus administradores pelos danos causados ao erário na aplicação desses recursos”.
Nessa senda, merece destaque trecho do Acórdão 2825/2017-TCU-Primeira Câmara, rel. Walton Alencar Rodrigues: 
 (...) a responsabilidade da pessoa física, na condição de dirigente da entidade privada convenente, encontra amparo nos citados artigos 70 e 71 da Carta Magna, visto que, de fato, a pessoa natural é quem determina a destinação a ser dada aos recursos públicos transferidos. Logo, a obrigação de comprovar a boa e regular aplicação dos recursos recai também sobre o gestor da convenente, por meio de prestação de contas, sendo inerente à atribuição que lhe foi confiada ao gerenciar de recursos federais repassados para alcance de finalidade pública.
Não é demais destacar que incumbe àquele que recebe recursos federais o dever de demonstrar a correta aplicação dos valores que lhe foram confiados, nos termos do art. 70, parágrafo único, da Constituição Federal e do art. 93 do Decreto-Lei 200/1967. 
CONCLUSÃO
O Movimento Brasileiro de Cordel não apresentou alegações de defesa, devendo, por isso, ser considerado revel (item 20) . 
Em face da análise realizada, propõe-se rejeitar as alegações de defesa apresentadas pelo Sr. Gonçalo Gonçalves Bezerra, uma vez que não foram suficientes para sanear as irregularidades a ele atribuídas.
Em síntese, o Sr. Gonçalo Gonçalves Bezerra e o Movimento Brasileiro de Cordel estão sendo responsabilizados pelas seguintes condutas: 
63.1	 saques em conta específica do convênio, a fim de realizar pagamentos em espécie, o que configura irregularidade grave e imputação de débito integral do valor recebido pelo convenente, pois impede o nexo de causalidade entre os valores sacados e os pagamentos realizados e a comprovação da boa e regular aplicação dos recursos repassados (itens 37 a 48) ; 
63.2	 não realização do depósito referente à contrapartida devida ao convênio, em que pese alegar ter aplicado o valor no objeto do convênio, pois a lei é expressa ao prescrever a obrigatoriedade de depósito da contrapartida, quando esta for financeira, na conta bancária específica (itens 50 a 55) .
O defendente não se manifestou sobre as seguintes irregularidades apontadas o ofício de citação (peça 34) : emissão de recibos com CPFs inválidos e repetidos; contratação e pagamento de serviços prestados por filhos do Sr. Gonçalo Gonçalvez Bezerra, presidente do MBC e gestor do convênio, em afronta ao princípio da impessoalidade disposto no caput do art. 37, da Constituição Federal.
As alegações de defesa não foram suficientes para isentar os responsáveis das irregularidades a eles atribuídas. Ademais, inexistem nos autos elementos que permitam concluir pela ocorrência de boa-fé ou de outros excludentes de culpabilidade em suas condutas (itens 48 e 53) .
Diante de tais fatos, propõe-se que suas contas sejam julgadas irregulares e que os responsáveis sejam solidariamente condenados em débito, bem como que lhes seja aplicada a multa prevista no art. 57 da Lei 8.443/1992, tendo em vista o dano ao erário decorrente de ato de gestão ilegítimo ou antieconômico. 
INFORMAÇÕES ADICIONAIS
No âmbito do TC Processo 031.841/2014-7, foi trazida denúncia que reportou possíveis indícios de irregularidades cometidas pelo Sr. Gonçalo Gonçalves Bezerra, que ao receber recursos do Ministério da Cultura utilizava-se da prática de fornecer recibos em branco, em que os repentistas participantes recebiam uma quantidade de dinheiro em espécie em valores menores do que aqueles constantes posteriormente nos recibos apresentados nas prestações de contas (TC Processo 031.841/2014-7, peça 18, p. 9) . Técnico do Ministério fez contato telefônico com um dos repentistas participantes do evento, o qual afirmou que teria recebido um cachê de R$ 1.200,00 mediante a assinatura de recibo em branco, sendo que no recibo posteriormente apresentado constava o valor pago de R$ 8.000,00 (TC Processo 031.841/2014-7, peça 18, p. 10) .
Na instrução do TC Processo 031.841/2014-7, a unidade técnica salientou que os recibos apresentados seguiam o mesmo padrão, com bordas e divisões de campos a serem preenchidos, e notou que os campos referentes a especificação do serviço prestado, valores recebidos, declaração de recebimento e local/data apresentavam alinhamento diverso comparado com as bordas e divisões. O mesmo aconteceu com os campos em que constavam os dados pessoais dos recebedores (TC Processo 031.841/2014-7, peça 18, p. 10) .
Assim, foi proposto o encaminhamento de peças dos autos ao Ministério Público Federal para adoção de medidas cabíveis, no intuito de se averiguar possível cometimento de crimes pelo Sr. Gonçalo, em especial o de estelionato (TC Processo 031.841/2014-7, peça 18, p. 10-11) , posicionamento que foi acompanhado pelo Exmo. Subprocurador-Geral do Ministério Público junto ao TCU, Lucas Rocha Furtado (TC Processo 031.841/2014-7, peça 21) . 
O julgamento do TC Processo 031.841/2014-7 deu origem ao Acórdão 1979/2018-TCU-Plenário. A deliberação constante do item 9.8.1 dessa decisão tratou dessa questão e determinou que fosse enviada cópia do acórdão, do relatório e da proposta de deliberação que o fundamenta à Procuradoria da República do Distrito Federal, para o ajuizamento das ações civis e penais e adoção das providências cabíveis, em face da notícia acostada aos autos sobre o possível crime de estelionato cometido pelo responsável na emissão de recibos com valores irreais em projetos aprovados junto ao MinC.
No âmbito do presente processo, observou-se situação muito semelhante. Os recibos acostados à peça 25 também apresentam um padrão, com bordas e divisões de campos a serem preenchidos, e foi possível observar as mesmas falhas de alinhamento na impressão dos recibos mencionadas no TC Processo 031.841/2014-7, mormente nos campos referentes a especificação do serviço prestado, valores recebidos, declaração de recebimento e dados pessoais dos recebedores. Esse fato pode ser observado nas páginas 1, 11, 15, 21, 25, 31, 33, 35, 59, 61, 67, 87, 89, 95, 97, 101, 105, 123 e 125 da peça 25, o que sugere que a conduta aqui verificada foi a mesma adotada no referido processo.
O defendente declarou que, acerca das questões que tratam de eventuais fraudes na emissão de recibos, “os fatos não passam de meros dizeres” e que não havia provas desta irregularidade (peça 35, p.2) .
Contudo, entende-se que as ocorrências verificadas nestes autos devem ser investigadas juntamente com aquelas identificadas no âmbito do TC Processo 031.841/2014-7.
Assim, da mesma forma que se procedeu naquele processo, propõe-se o encaminhamento de peças dos presentes autos ao Ministério Público Federal para averiguação de possível cometimento de crimes pelo Sr. Gonçalo, em especial o crime de estelionato, tipificado no art. 171 do Código Penal, diante dos indícios expostos neste tópico e considerando a deliberação constante do item 9.8.1 do Acórdão 1979/2018-TCU-Plenário. 
PROPOSTA DE ENCAMINHAMENTO
Diante do exposto, submetemos os autos à consideração superior, propondo ao Tribunal:
a) com fundamento nos termos do art. 12, § 3º, da Lei 8.443/1992 c/c o art. 202, § 8º, do Regimento Interno do TCU (RI/TCU) , considerar revel a entidade Movimento Brasileiro de Cordel (CNPJ 02.579.043/0001-07) (item 20) ;
b) com fundamento nos arts. 1º, inciso I, 16, inciso III, alínea “c”, da Lei 8.443/1992 c/c os arts. 19 e 23, inciso III, da mesma Lei, e com arts. 1º, inciso I, 209, inciso III, 210 e 214, inciso III, do Regimento Interno do TCU (RI/TCU) , que sejam julgadas irregulares as contas do Sr. Gonçalo Gonçalves Bezerra (CPF XXX.197.391-XX) , na condição de Presidente da entidade convenente, e da entidade Movimento Brasileiro de Cordel (CNPJ 02.579.043/0001-07) , e condená-los, em solidariedade ao pagamento da quantia a seguir especificada, com a fixação do prazo de quinze dias, a contar das notificações, para comprovarem, perante o Tribunal (art. 214, inciso III, alínea “a”, do Regimento Interno) , o recolhimento da dívida aos cofres do Tesouro Nacional, atualizada monetariamente e acrescida dos juros de mora, calculados a partir da data discriminada, até a data do recolhimento, na forma prevista na legislação em vigor, abatendo-se, na oportunidade, os valores já ressarcidos (item 66) ;
	VALOR ORIGINAL (R$) 
	DATA DA OCORRÊNCIA

	83.599,92
	15/2/2008

Valor atualizado até 23/11/2018: R$ 238.088,99 (Demonstrativo de débito à peça 38) 
	c) aplicar ao Sr. Gonçalo Gonçalves Bezerra, CPF XXX.197.391-XX, e à entidade Movimento Brasileiro de Cordel, CNPJ 02.579.043/0001-07, individualmente, a multa prevista no art. 57 da Lei 8.443/1992 c/c o art. 267 do Regimento Interno do TCU (RI/TCU) , fixando-lhes o prazo de 15 (quinze) dias, a contar das notificações, para comprovarem, perante o Tribunal (art. 214, inciso III, alínea “a”, do Regimento Interno) , o recolhimento das dívidas aos cofres do Tesouro Nacional, atualizadas monetariamente desde a data do acórdão até a dos efetivos recolhimentos, se forem pagas após o vencimento, na forma da legislação em vigor (item 66) ;
	d) autorizar, desde logo, nos termos do art. 28, inciso II, da Lei 8.443/1992, a cobrança judicial das dívidas caso não atendidas as notificações;
e) encaminhar cópia da presente instrução e da deliberação, bem como cópias das peças deste processo, ao Procurador-Chefe da Procuradoria da República no Distrito Federal, nos termos do § 3º do art. 16 da Lei 8.443/1992 c/c o § 7º do art. 209 do Regimento Interno do TCU, considerando os indícios apontados no tópico “Informações Adicionais” desta instrução, juntamente com aqueles apontados no relatório e no voto do Acórdão 1979/2018-TCU-Plenário, para adoção das medidas que entender cabíveis, destacando que o inteiro teor da deliberação que vier a ser tomada neste processo, incluindo relatório e voto, pode ser consultado no endereço www.tcu.gov.br/acordaos (item 74) ;
f) dar ciência da deliberação que vier a ser proferida ao Ministério da Cultura.
2.	Com a documentação juntada à peça 42, comprovando o falecimento do responsável Sr. Gonçalo Gonçalves Bezerra, o Ministério Público junto ao TCU se manifestou da seguinte forma:
Cuidam os autos de Tomada de Contas Especial (TCE) instaurada pelo extinto Ministério da Cultura (MinC) em desfavor da associação privada denominada Movimento Brasileiro de Cordel (MBC) e de seu então presidente, Sr. Gonçalo Gonçalves Bezerra, em razão da impugnação total de despesas do Convênio 355/2007, cujo objeto era a realização do projeto denominado “‘II Natal Cultural’ de cantadores repentistas e poetas cordelistas” (peça 1, p. 55) .
Para a execução do convênio, o MinC repassou ao MBC o montante de R$ 83.599,92, em 15/2/2008 (peça 1, p. 75) . O ajuste vigorou no período de 28/12/2007 a 11/3/2008, com prazo para apresentação da prestação de contas até 10/5/2008 (peça 1, p. 115) .
No âmbito do Tribunal, foi promovida pela então Secretaria de Controle Externo da Educação, da Cultura e do Desporto (SecexEducação) – atual Secretaria de Controle Externo da Educação (SecexEducação) – a citação do MBC e do Sr. Gonçalo Gonçalves Bezerra, nos seguintes termos:
 (...) Irregularidade: (...) não comprovação da boa e regular aplicação dos recursos dos recursos repassados pela União, (...) , em decorrência da não apresentação de documentação suficiente e adequada para comprovar as despesas realizadas, incorrendo nas irregularidades analisadas nos parágrafos 15-40 [da instrução à peça 28], tais como: realização de saques para pagamento em pecúnia das despesas do convênio, impedindo o estabelecimento de nexo de causalidade entre os valores retirados da conta e a execução do objeto pactuado; emissão de recibos com CPFs inválidos e repetidos; emissão de recibos com falhas no preenchimento que denotam conduta irregular já abordada no [TC] Processo 031.841/2014-7[footnoteRef:2]; contratação e pagamento de serviços prestados por filhos do Sr. Gonçalo Gonçalvez Bezerra, presidente do MBC e gestor do convênio, em afronta ao princípio da impessoalidade disposto no caput do art. 37, da Constituição Federal; e ausência de aporte da contrapartida; [2:  TCE julgada em 22/8/2018 por meio do Acórdão 1979/2018-TCU-Plenário (relator: Ministro-Substituto André Luís de Carvalho) , tendo resultado na irregularidade das contas do Sr. Gonçalo Gonçalves Bezerra, com a condenação desse responsável e do MBC, em solidariedade, ao pagamento do débito de R$ 188.500,00 (data de ocorrência: 27/1/2009) . A deliberação transitou em julgado, para ambos os responsáveis, em 12/10/2018, sem que tivesse havido a interposição de recursos.] 
 (texto comum aos ofícios de citação às peças 33, p. 1, dirigido ao MBC; e 34, p. 1, dirigido ao então presidente da entidade convenente – grifo dos originais) 
Apresentadas as alegações de defesa apenas pelo Sr. Gonçalo Gonçalves Bezerra (peça 35) , a SecexEducação promoveu a correspondente análise por meio da instrução à peça 39 (pareceres concordantes do escalão dirigente da unidade técnica às peças 40 e 41) .
Por considerar que a defesa apresentada pelo Sr. Gonçalo Gonçalves Bezerra não foi suficiente para afastar as irregularidades que lhe foram imputadas no ofício de citação, a SecexEducação propôs que o Tribunal declarasse a revelia do MBC e julgasse irregulares as contas dos responsáveis arrolados nos autos, com a imputação de débito, em solidariedade, no montante de R$ 83.599,92 (data de ocorrência: 15/2/2008) , bem como a aplicação, de modo individual, da multa prevista no art. 57 da Lei 8.443/1992.
Além disso, foi sugerido pela unidade técnica o encaminhamento de cópia da deliberação que vier a julgar esta TCE ao Procurador-Chefe da Procuradoria da República no Distrito Federal, nos termos do § 3º do art. 16 da Lei 8.443/1992 c/c o § 7º do art. 209 do Regimento Interno/TCU, “considerando os indícios apontados no tópico ‘Informações Adicionais’ desta instrução, juntamente com aqueles apontados no relatório e no voto do Acórdão 1979/2018-TCU-Plenário, para adoção das medidas que entender cabíveis” (letra “e” do parágrafo 75 da instrução à peça 39) .
A possível fraude na confecção de recibos pela entidade convenente e pelo seu então presidente foi assim descrita pela SecexEducação na seção “Informações Adicionais” da instrução à peça 39 (p. 7-8) :
67. No âmbito do TC Processo 031.841/2014-7, foi trazida denúncia que reportou possíveis indícios de irregularidades cometidas pelo Sr. Gonçalo Gonçalves Bezerra, que ao receber recursos do Ministério da Cultura utilizava-se da prática de fornecer recibos em branco, em que os repentistas participantes recebiam uma quantidade de dinheiro em espécie em valores menores do que aqueles constantes posteriormente nos recibos apresentados nas prestações de contas (TC Processo 031.841/2014-7, peça 18, p. 9) . Técnico do Ministério fez contato telefônico com um dos repentistas participantes do evento, o qual afirmou que teria recebido um cachê de R$ 1.200,00 mediante a assinatura de recibo em branco, sendo que no recibo posteriormente apresentado constava o valor pago de R$ 8.000,00 (TC Processo 031.841/2014-7, peça 18, p. 10) .
68. Na instrução do TC Processo 031.841/2014-7, a unidade técnica salientou que os recibos apresentados seguiam o mesmo padrão, com bordas e divisões de campos a serem preenchidos, e notou que os campos referentes a especificação do serviço prestado, valores recebidos, declaração de recebimento e local/data apresentavam alinhamento diverso comparado com as bordas e divisões. O mesmo aconteceu com os campos em que constavam os dados pessoais dos recebedores (TC Processo 031.841/2014-7, peça 18, p. 10) .
69. Assim, foi proposto o encaminhamento de peças dos autos ao Ministério Público Federal para adoção de medidas cabíveis, no intuito de se averiguar possível cometimento de crimes pelo Sr. Gonçalo, em especial o de estelionato (TC Processo 031.841/2014-7, peça 18, p. 10-11) , posicionamento que foi acompanhado pelo Exmo. Subprocurador-Geral do Ministério Público junto ao TCU, Lucas Rocha Furtado (TC Processo 031.841/2014-7, peça 21) . 
70. O julgamento do TC Processo 031.841/2014-7 deu origem ao Acórdão 1979/2018-TCU-Plenário. A deliberação constante do item 9.8.1[footnoteRef:3] dessa decisão tratou dessa questão e determinou que fosse enviada cópia do acórdão, do relatório e da proposta de deliberação que o fundamenta à Procuradoria da República do Distrito Federal, para o ajuizamento das ações civis e penais e adoção das providências cabíveis, em face da notícia acostada aos autos sobre o possível crime de estelionato cometido pelo responsável na emissão de recibos com valores irreais em projetos aprovados junto ao MinC. [3:  “9.8.1. à Procuradoria da República no Distrito Federal, nos termos do art. 16, § 3º da Lei n.º 8.443, de 1992, e do art. 209, § 7º, do RITCU, para o ajuizamento das ações civis e penais cabíveis, sem prejuízo de determinar o envio, ainda, da integral cópia deste processo à referida Procuradoria da República, para as providências cabíveis, em face da notícia acostada aos autos sobre o possível crime de estelionato cometido pelo responsável na emissão de recibos com valores irreais em projetos aprovados junto ao MinC (v.g: “Informações Adicionais” do Relatório) ;” (grifo nosso) ] 
71. No âmbito do presente processo, observou-se situação muito semelhante. Os recibos acostados à peça 25 também apresentam um padrão, com bordas e divisões de campos a serem preenchidos, e foi possível observar as mesmas falhas de alinhamento na impressão dos recibos mencionadas no TC Processo 031.841/2014-7, mormente nos campos referentes a especificação do serviço prestado, valores recebidos, declaração de recebimento e dados pessoais dos recebedores. Esse fato pode ser observado nas páginas 1, 11, 15, 21, 25, 31, 33, 35, 59, 61, 67, 87, 89, 95, 97, 101, 105, 123 e 125 da peça 25, o que sugere que a conduta aqui verificada foi a mesma adotada no referido processo.
72. O defendente declarou que, acerca das questões que tratam de eventuais fraudes na emissão de recibos, “os fatos não passam de meros dizeres” e que não havia provas desta irregularidade (peça 35, p. 2) .
73. Contudo, entende-se que as ocorrências verificadas nestes autos devem ser investigadas juntamente com aquelas identificadas no âmbito do TC Processo 031.841/2014-7.
 (grifos nossos) 
***
Apesar de concordar com as conclusões da SecexEducação, de que não foram apresentadas alegações de defesa capazes de afastar as irregularidades que foram indicadas no ofício de citação dirigido ao Sr. Gonçalo Gonçalves Bezerra – de mesmo teor ao que foi direcionado à entidade revel –, dando conta, inclusive, da possível ocorrência de fraude na elaboração dos recibos que foram apresentados na prestação de contas do Convênio 355/2007, o Ministério Público alerta para a necessidade de serem promovidas alterações no desfecho a ser conferido à presente TCE, considerando o encaminhamento sugerido pela unidade técnica.
De acordo com pesquisa realizada no Sisobi, o Sr. Gonçalo Gonçalves Bezerra faleceu em 19/4/2019  (peça 42) . Tendo em vista que houve a citação válida do responsável e sua manifestação nos autos, não há qualquer empecilho para o prosseguimento da marcha processual, com o julgamento pela irregularidade de suas contas (sobre a validade da citação, ver o § 1º do art. 18-B da Resolução TCU 170/2004) .
Não há mais possibilidade, contudo, de lhe aplicar qualquer sanção, ante o caráter personalíssimo da pena, o que torna despicienda a proposta de encaminhamento do acórdão que vier a ser proferido nos autos para a Procuradoria da República no Distrito Federal, nos termos do § 3º do art. 16 da Lei 8.443/1992 c/c o § 7º do art. 209 do Regimento Interno do TCU, conforme sugerido pela SecexEducação. Não obstante, será sugerido encaminhamento simples de cópia da deliberação que vier a ser prolatada nesta TCE à referida procuradoria, tão somente para que tome ciência do falecimento do Sr. Gonçalo Gonçalves Bezerra, caso ainda não tenha ciência desse fato, tendo em vista o teor do subitem 9.8.1 do Acórdão 1979/2018-TCU-Plenário.
Quanto ao débito, sem prejuízo da solidariedade com o MBC, deve haver imputação da dívida ao espólio ou, caso tenha havido a partilha de bens, aos herdeiros do responsável falecido, até o limite do patrimônio transferido, nos termos do inciso XLV do art. 5º da Constituição Federal e do inciso VIII do art. 5º da Lei 8.443/1992. Embora não se tenha notícia, nestes autos, sobre a existência de bens que, eventualmente, tenham sido deixados pelo Sr. Gonçalo Gonçalves Bezerra, tal circunstância pode ser verificada na fase de execução do título executivo que vier a se conformar a partir da oportuna deliberação a ser proferida pela Corte de Contas nesta TCE.
Diante do exposto, este membro do Ministério Público de Contas da União manifesta sua concordância com a proposta da SecexEducação, mas propõe ajustes no encaminhamento constante do parágrafo 75 da instrução à peça 39 (p. 8-9) , de modo que seja conferido o seguinte desfecho a esta TCE:
com fundamento no § 3º do art. 12 da Lei 8.443/1992 c/c o § 8º do art. 202 do Regimento Interno/TCU, declarar revel o Movimento Brasileiro de Cordel;
rejeitar as alegações de defesa apresentadas pelo Sr. Gonçalo Gonçalves Bezerra;
com fundamento nos arts. 1º, inciso I, 16, inciso III, alínea “c”, da Lei 8.443/1992 c/c os arts. 19 e 23, inciso III, dessa lei, e com os arts. 1º, inciso I, 209, inciso III, 210 e 214, inciso III, do Regimento Interno/TCU, julgar irregulares as contas do Sr. Gonçalo Gonçalves Bezerra e do Movimento Brasileiro de Cordel;
condenar o espólio do Sr. Gonçalo Gonçalves Bezerra ou, caso tenha havido a partilha de bens, os herdeiros do responsável falecido, até o limite do patrimônio transferido, em solidariedade com o Movimento Brasileiro de Cordel, ao pagamento da quantia a seguir especificada, com a fixação do prazo de quinze dias, a contar das notificações, para comprovarem, perante o Tribunal (art. 214, inciso III, alínea “a”, do Regimento Interno/TCU) , o recolhimento da dívida aos cofres do Tesouro Nacional, atualizada monetariamente e acrescida dos juros de mora, calculados a partir da data discriminada, até a data do recolhimento, na forma prevista na legislação em vigor:
	VALOR ORIGINAL (R$) 
	DATA DA OCORRÊNCIA

	83.599,92
	15/2/2008

aplicar ao Movimento Brasileiro de Cordel a multa prevista no art. 57 da Lei 8.443/1992 c/c o art. 267 do Regimento Interno/TCU, fixando-lhe o prazo de quinze dias, a contar da notificação, para comprovar, perante o Tribunal (art. 214, inciso III, alínea “a”, do Regimento Interno/TCU) , o recolhimento da dívida aos cofres do Tesouro Nacional, atualizada monetariamente desde a data do acórdão até a do efetivo recolhimento, se for paga após o vencimento, na forma da legislação em vigor;
autorizar, desde logo, nos termos do art. 28, inciso II, da Lei 8.443/1992, a cobrança judicial das dívidas, caso não atendidas as notificações;
dar ciência da deliberação que vier a ser proferida nestes autos à Procuradoria da República no Distrito Federal.
É o relatório.

não há

Procurador Rodrigo Medeiros de Lima.

TOMADA DE CONTAS ESPECIAL. CONVÊNIO. NÃO COMPROVAÇÃO DA BOA E REGULAR APLICAÇÃO DOS RECURSOS. CITAÇÃO. REVELIA DE UM RESPONSÁVEL. APRESENTAÇÃO DE DEFESA DE OUTRO. CONTAS IRREGULARES. DÉBITO. FALECIMENTO DE UM RESPONSÁVEL. MULTA APLICADA SOMENTE AO OUTRO RESPONSÁVEL.

TOMADA DE CONTAS ESPECIAL (TCE)

Secretaria de Controle Externo da Educação, da Cultura e do Desporto.

Aprecia-se tomada de contas especial instaurada pelo Ministério da Cultura (MinC) , em desfavor do Movimento Brasileiro de Cordel (MBC) e do Sr. Gonçalo Gonçalvez Bezerra, presidente do MBC à época, em razão da impugnação total de despesas do Convênio 355/2007, Siafi 618974 e Pronac 07-11398, celebrado entre o MinC e o MBC, que teve por objeto a realização do Projeto “II Natal cultural de cantadores repentistas e poetas cordelistas” (peça 5, p. 1) . 
2. 	Com vigência no período de 28/12/2007 a 26/1/2008, foram previstos R$ 104.499,90 para a execução do objeto, dos quais R$ 83.599,92 seriam repassados pelo concedente e R$ 20.899,98 corresponderiam à contrapartida. Ademais, o Convênio previa a apresentação da prestação de contas até 60 dias após o fim da vigência do convênio.
3.	A partir da análise da documentação encaminhada, foi possível comprovar a ocorrência das diversas irregularidades apontadas na fase interna da TCE, além de outras, conforme disposto na instrução inicial (peça 28) . 
4. 	As irregularidades verificadas foram: i) efetivação de saques em conta específica do convênio, a fim de realizar pagamentos em espécie, o que impediu o nexo de causalidade entre os valores sacados e os pagamentos realizados e a comprovação da boa e regular aplicação dos recursos repassados e ii) não realização do depósito referente à contrapartida na conta bancária específica do convênio.
5. 	Com base nas irregularidades apontadas, foi realizada citação do Sr. Gonçalo Gonçalvez Bezerra, presidente do Movimento Brasileiro de Cordel à época, solidariamente com o MBC, imputando-lhes o débito referente ao valor total repassado, no montante de R$ 83.599,92, a contar a partir de 15/2/2008, quando os recursos foram creditados na conta da entidade. 
6. 	 As citações do Sr. Gonçalo Gonçalvez Bezerra e do MBC foram realizadas, respectivamente, por meio do Ofício 312/2018-TCU/SecexEducação (peça 34) e do Ofício 313/2018- TCU/SecexEducação (peça 33) , ambos de 10/7/2018. As confirmações de recebimento desses documentos estão acostadas às peças 36 e 37. 
7.	O Sr. Gonçalo Gonçalvez Bezerra apresentou alegações de defesa por meio documento datado de 10/8/2018 (peça 35) . Em contrapartida, o MBC não se manifestou, razão pela qual o considero revel, nos termos do art. 12, § 3º, da Lei 8.443/1992 c/c o art. 202, § 8º, do Regimento Interno do TCU. 
8.	Em análise, a unidade técnica, por considerar que a defesa apresentada pelo Sr. Gonçalo Gonçalves Bezerra não foi suficiente para afastar as irregularidades que lhe foram imputadas no ofício de citação e pela não apresentação de defesa do Movimento Brasileiro de Cordel, propõe que o Tribunal declare a revelia do MBC e julgue irregulares as contas do responsáveis arrolados aos autos, com a imputação de débito, em solidariedade, no montante de R$ 83.599,92, bem como a aplicação, de modo individual, da multa prevista no art. 57 da Lei 8.443/1992.
9.	O MPTCU, apesar de concordar com as conclusões da unidade técnica, registra o falecimento do Sr. Gonçalo Gonçalves Bezerra em 19/4/2019 (peça 42) . Desse modo, conclui que, não obstante a ausência de qualquer empecilho para o prosseguimento da marcha processual, com o julgamento pela irregularidade de suas contas, é impossível a aplicação de qualquer sanção ao responsável, ante o caráter personalíssimo da pena.
10.	Assim, propõe o julgamento pela irregularidade das contas do Sr. Gonçalo Gonçalves Bezerra e do Movimento Brasileiro de Cordel, com a condenação em débito do espólio do Sr. Gonçalo Gonçalves Bezerra ou, caso tenha havido a partilha de bens, dos herdeiros do responsável falecido, até o limite do patrimônio transferido, em solidariedade com o MBC, e a aplicação de multa prevista no art. 57 da Lei 8.443/1992 c/c o art. 267 do Regimento Interno/TCU somente ao Movimento Brasileiro de Cordel.
11.	De pronto, acolho o encaminhamento proposto pela unidade técnica, com os reparos sugeridos pelo douto Parquet, cujos fundamentos incorporo às minhas razões de decidir.
12.	De fato, verifico que as alegações de defesa do Sr. Gonçalo Gonçalvez Bezerra no sentido de que as normas existentes concernentes à movimentação da conta bancária específica do convênio eram demasiadamente burocráticas, com dispositivos legais que não podiam ser cumpridos à época do convênio, não merecem prosperar. 
13.	Como bem elucidado pela unidade técnica, não compete ao defendente questionar as normas que tratam da movimentação da conta específica do convênio, uma vez que tais dispositivos legais estão integralmente amparados pela Constituição Federal.
14.	Outrossim, no que diz respeito à suposta hipossuficiência dos prestadores de serviço e que estes não possuem conta bancária, o art. 50, § 4º, da Portaria Interministerial MPOG/MF/CGU/127/2008 prevê, excepcionalmente, a possibilidade de pagamento a pessoa física que não possua conta bancária, até o valor de R$ 800,00, mediante mecanismo que permita a identificação pelo banco. 
15.	Contudo, esta exceção não se aplica ao caso, visto que os valores pagos em espécie ultrapassam, individualmente, o limite legal, bem como foram feitos a todos os fornecedores, inclusive pessoas jurídicas, e não permitem a identificação pelo banco.
16.	Vale ressaltar, ainda, que a apresentação de recibos e notas fiscais e a realização de todos os pagamentos não conferem regularidade a eles. É necessário comprovar que os recursos recebidos foram aplicados no objeto pactuado. Para isso, é imprescindível a presença do nexo de causalidade entre os recursos sacados e os beneficiários do pagamento.
17.	Ademais, o defendente alegou que o valor referente à contrapartida foi todo aplicado para a realização do evento, em que pese não ter sido depositado na conta específica. Todavia, não assiste razão ao defendente, uma vez que o estabelecimento do nexo de causalidade entre pagamentos efetuados e recursos dispendidos não foi possível de ser verificado. 
18.	Por fim, é defendido pelo Sr. Gonçalo Gonçalvez Bezerra a impossibilidade de ser responsabilizado solidariamente ao MBC, por tratar-se de um senhor idoso, humilde e hipossuficiente, sem condições de responder por débitos da entidade. Além disso, destacou que a hipótese de responsabilização solidária dos sócios para a quitação de obrigações assumidas pela pessoa jurídica não se aplica a associações civis sem fins lucrativos, que é o caso do Movimento Brasileiro de Cordel.
19.	A alegação apresentada não merece ser acolhida. A jurisprudência deste Tribunal de Contas é firme no sentido de que a alegação de hipossuficiência financeira não impede a imputação de débito ou aplicação de multa ao responsável, sendo, contudo, possível o parcelamento das dívidas em razão de situação econômica desfavorável do devedor.
20.	Além disso, no que se refere a não aplicação da responsabilidade solidária a associações civis sem fins lucrativos, vale ressaltar a Súmula 286 deste Tribunal, que assevera que “A pessoa jurídica de direito privado destinatária de transferências voluntárias de recursos federais feitas com vistas à consecução de uma finalidade pública responde solidariamente com seus administradores pelos danos causados ao erário na aplicação desses recursos”.
21.	À vista disso, com a rejeição da defesa do Sr. Gonçalo Gonçalves Bezerra e com o seu falecimento no curso do processo, acolho os ajustes propostos pelo MPTCU, no sentido de aplicar a multa prevista no art. 57 da Lei 8.443/1992 c/c o art. 267 do Regimento Interno/TCU somente ao MBC  e condenar o espólio do Sr. Gonçalo Gonçalves Bezerra ou, caso tenha havido a partilha de bens, os herdeiros do responsável falecido, até o limite do patrimônio transferido, em solidariedade com o Movimento Brasileiro de Cordel, ao pagamento da quantia determinada no acórdão.
Ante o exposto, VOTO no sentido de que seja adotado o acórdão que ora submeto à apreciação deste colegiado.
TCU, Sala das Sessões Ministro Luciano Brandão Alves de Souza, em 20 de agosto de 2019.
Ministro JOÃO AUGUSTO RIBEIRO NARDES 
Relator